臺灣高等法院刑事判決　　　　　　　　　八十九年度上更(一)字第九五三號
　　上　訴　人
　　即　被　告　丙○○即朱邦.
　　　　　　　　亥○○
　　右二人共同
　　選任辯護人　陳怡如
　　　　　　　　徐揆智
　　上　訴　人
　　即　被　告　巳○○
　　上　訴　人
　　即　被　告　壬○○
右上訴人因偽造文書等案件，不服臺灣臺北地方法院八十四年度訴字第五○七號，中
華民國八十五年二月二十八日第一審判決（起訴案號：臺灣臺北地方法院檢察署八十
三年度偵字第七五六三、二○六九一、號，及移送併案審理八十四年度偵字第四三九
四、六二三七、八四二九、二六六○○、二七二六七號、臺灣板橋地方法院檢察署八
十四年度偵字第六四二七號、臺灣屏東地方法院檢察署八十四年度偵字第二一二三號
、臺灣高雄地方法院檢察署八十八年度偵字第二四三二四號），提起上訴，經判決後
，由最高法院發回更審，本院判決如左：
    主      文
原判決關於丙○○、亥○○、巳○○、壬○○部分撤銷。
丙○○、亥○○、巳○○、壬○○共同連續行使偽造私文書，足以生損害於公眾及他
人，丙○○、巳○○各處有期徒刑貳年；亥○○處有期徒刑壹年陸月；壬○○處有期
徒刑壹年，緩刑伍年。
偽造如附表一所示之印章及附表二所示之印文均沒收。
    事      實
一、丙○○、亥○○、巳○○及壬○○自民國（下同）八十年二月間起，共同基於行
    使偽造私文書暨使公務員登載不實之概括犯意，明知江孚嘉、江鄭美惠、江夢梅
    、江夢貞、陳寶善、乙○○、梁承如及寅○等八人並未出資加入公司股東，亦未
    徵得其等同意，竟分別經由劉寧平（未經起訴）及田安（業由臺灣臺北地方法院
    檢察署發布通緝）取得江孚嘉、江鄭美惠、江夢梅、江夢貞、陳寶善及寅○等六
    人之身分證影本，由巳○○取得乙○○及丙○○取得梁承如之身分證影本，共同
    連續於不詳時地，偽刻八人之印章，用以製作山億實業股份有限公司（下稱山億
    公司，設址於台北市大安區○○○路○段八八號六樓）、嘉遠企業股份有限公司
    （下稱嘉遠公司，設址於台北市○○區○○路二二八號二樓）、進鋼企業股份有
    限公司（下稱進鋼公司，設址於台北市中山區○○○路○段二一巷二之六號一樓
    ）、通優企業股份有限公司（下稱通優公司，設址於台北市○○街四九巷一號四
    樓）、華愛電子工業股份有限公司（下稱華愛公司，設址於台北市○○○○路三
    段一八○號二樓）等五家公司不實之股東會會議紀錄及偽造通優公司之公司章程
    （詳如附表一），分別將乙○○列為嘉遠、山億及華愛公司之股東，江孚嘉、江
    鄭美惠、江夢梅、江夢貞、陳寶善等五人列為嘉遠及通優公司之股東，寅○列為
    嘉遠及通優公司之股東，梁承如列為進鋼公司之股東及負責人。又由巳○○徵得
    未實際出資之壬○○及辛○○同意，列為嘉遠及山億公司之人頭股東及負責人，
    由丙○○徵得未實際出資之梁久雄同意，列為佳鍵企業股份有限公司（下稱佳鍵
    公司，設址於台北市松山區○○○路○段三七二巷二七弄四二號七樓）之股東及
    負責人。四人明知上開乙○○、江孚嘉等人為山億公司等五家公司股東、負責人
    係不實之事項，竟仍於八十年五月十七日至八十一年十月二十八日間，持偽造上
    開五家公司不實之股東會會議紀錄及以梁承如為進鋼公司代表人之公司變更登記
    申請書，向台北市政府建設局申請辦理公司變更登記，使不知情之公務員將該等
    不實事項登載於職務上所掌之公司變更登記事項卡公文書上，足以生損害於主管
    機關對公司登記事項管理之正確性及江孚嘉等八人之權益。
二、案經法務部調查局台北市調查處移送臺灣臺北地方法院檢察署檢察官偵查起訴。
    理      由
一、訊據被告丙○○、亥○○、壬○○均矢口否認上開犯行，被告丙○○、亥○○均
    辯稱：（一）關於梁久雄擔任佳鍵公司股東及負責人部分，證人梁久雄於八十三
    年七月二十二日及同年十一月七日兩次於檢察官偵查中之供述，已足以證明梁久
    雄確曾出資，並同意擔任佳鍵公司負責人，公訴人所稱梁君未實際出資云云，已
    屬錯誤。（二）山億、全基及進鋼三家公司，係由黃義雄所主導並實際經營，與
    被告丙○○、亥○○並無關連。（三）有關江孚嘉、江鄭美惠、江夢梅、江夢貞
    、陳寶善、寅○等六人登記為嘉遠公司之股東，此乃巳○○、劉寧平、田安等三
    人所為；乙○○登記為嘉遠、山億及華愛公司之股東，亦係由巳○○取得乙○○
    之身分證自行作主所為；另江浮嘉等人被登記為通優公司股東部分，亦係巳○○
    、劉寧平、田安等詐欺集團所為。凡此均與被告丙○○、亥○○無涉。被告亥○○另辯稱：被告亥○○乃丙○○之妻，有關房屋買賣及嘉遠、佳鍵、進鋼公司頂
    讓、買賣業務，被告亥○○並未全程參與，只不過提供支票及登記為嘉遠公司之
    負責人，配合及授權丙○○經營事業體而已，無端被列為全案被告，殊屬無辜云
    云。被告壬○○辯稱：八十年九月間經巳○○介紹至嘉遠公司擔任負責人，僅每
    月支領二萬元，並無實際參與公司業務，嘉遠公司則由丙○○負責經營，不知公
    司如何登記及開立統一發票，且向銀行申請支票後，亦係交由丙○○使用。被告
    巳○○經本院傳訊未到，惟據其於原審辯稱：嘉遠公司經丙○○辦理變更負責人
    後，實際仍係由丙○○經營掌控，嘉遠公司所為之股東登記及簽發使用壬○○之
    支票，均係丙○○個人所為。再乙○○及壬○○係經二人同意並交付身分證影本
    ，始為辦理登記為嘉遠公司之股東、負責人，並無偽造文書之行為。況其在嘉遠
    、山億公司僅係單純為公司從事業務行為，公司各項財務、貸款、報稅、或開立
    統一發票等事務均無權過問等語。
二、經查：
（一）被告等將江孚嘉、江鄭美惠、江夢梅、江夢貞、陳寶善、乙○○、梁承如及寅
      ○等人列為上開山億等五家公司股東，及將梁承如登記為進鋼公司負責人，並
      徵得未實際出資之壬○○、辛○○、梁久雄同意，列為嘉遠、山億及佳鍵公司
      之股東及負責人，同時製作各該公司之股東會會議紀錄及通優公司之公司章程
      ，持向台北市政府建設局申請辦理公司變更登記，並經登載於公司變更登記事
      項卡上，並有山億、嘉遠、進鋼、佳鍵等公司之公司章程、執照、股東會及董
      事會議事錄、股東名簿、變更登記事項卡、營利事業統一發證設立變更登記申
      請書等影本在卷可稽（見台北縣調查站卷第五五頁、八十三年度偵字第二○六
      九一號卷第五五至五八、六三、六六至六八、七二至七六、七九、八○、八二
      至八四、八六、八七頁）。證人乙○○於調查局中證稱：「八十年底、八十一
      年初，友人巳○○告訴我嘉遠公司要改組，邀我擔任股東，並將身分證影本交
      給他，惟當時我要求在開過股東會後才同意列為股東，迄今我均未參加過董事
      會，亦未實際出資或參與公司營運，至於山億公司、華愛公司有我擔任股東之
      事，是在八十一年七月間，臺北市稅捐處找我談話時才告訴我的。．．．我答
      應巳○○擔任嘉遠公司等之股東，並拿身份證影本給他，並沒有得到任何報酬
      或好處。巳○○告知把我列為荃洲公司股東時，保證此次一定是正規經營，故
      我未表示異議，當時巳○○向我索取身份證，我想巳○○應仍保有我的身份證
      影本，故無需向我索取。我答應巳○○擔任嘉遠公司股東，但條件是要開股東
      會，並在股東會中討論我應得之報酬，但巳○○係在未開股東會的情形下，擅
      自將我列為股東」等語（見八十三年度偵字第七五六三號卷第十二頁）。及至
      偵查中證稱：「五年前我曾將身分證影本交給巳○○，他拿走以後並沒有把公
      司章程、會議記錄等文件給我過目簽名，事實上我並沒有正式擔任他公司股東
      」（見八十三年度偵字第七五六三號卷第一六七頁）、「我身分證影本交給在
      場之巳○○。我實在不知道巳○○有告訴我要成立嘉遠公司，現在我知道仍然
      不同意，因我沒簽名，不知道權利義務內容」（見八十三年度偵字第七五六三
      號卷第二○七頁）。證人江孚嘉於調查局證稱：「嘉遠公司股東名簿及通優公
      司股東名簿內之「江孚嘉」，身分證字號與我本人同，顯是遭人冒用我名義，
      其二公司營運項目我並不知道。嘉遠公司、通優公司之負責人是誰，我均不認
      識，惟嘉遠公司股東名簿所列股東江鄭美惠是我太太，江夢梅是我次女，江夢
      貞是我長女，陳善寶是我次女婿，渠等亦是在不知情狀況，且亦未出資擔任公
      司股東。另外江夢貞及江夢梅二人同樣在不知情，亦未出資狀況下擔任通優公
      司股東，均是遭人冒用。我及我家人均未曾遺失身分證，惟於七十八年間，我
      透過我同學田安經營之景鴻房屋仲介公司（下稱景鴻公司），以我及家人等名
      義，分別購買高雄市前鎮邊之五戶房屋，當時我及家人身分證影本就交給田安
      代為申辦過戶手續。日前我曾至嘉遠公司找前公司負責人巳○○，詢問為何冒
      用我及我家人名義擔任嘉遠及通優公司股東，巳○○承認以我及我家人擔任公
      司股東人頭，惟我及我家人身分證影本是丙○○所提供，而據丙○○告訴我，
      是由田安代書將我及我家人身分證影本（共五份）提供給他，當時他並給付田
      安酬佣金十九萬元，分別以亥○○個人支票面額七萬元及十二萬元二張，透過
      股東寅○交給田安。通優公司章程內之印鑑均不是我及我家人所有，係他人偽
      刻蓋印的」等語（見八十三年度偵字第七五六三號卷第八頁）。及至偵查中證
      稱：「我不是嘉遠公司及通優公司之股東，不清楚為何股東名簿有我們的名字
      ，我們的身分證沒有交給被告」（見八十三年度偵字第七五六三號卷第四一頁
      ）。證人江夢梅於調查局證稱：「我並未出資加入嘉遠公司及通優公司擔任股
      東，故對該兩家公司之設立、資本額、營運項目、營運情形我皆不知道，我成
      為該兩家公司股東，顯係遭人冒用，另該兩家公司股東名單中，其中股東江孚
      嘉係我父親，江鄭美惠係我母親，江夢貞係我姊姊，陳善寶係我先生，就我知
      道其等均未投資加入這二家公司擔任股東，均係遭人冒用．．．我身份證或印
      鑑並未遺失或出借他人使用，我研判係因七十八年底，我及我父親江孚嘉、母
      親江鄭美惠、姊姊江夢貞、先生陳善寶一起透過鴻公司負責人田安購買高雄市
      前鎮區之五戶房屋，當時我及我家人將身分證影本交給我父親，再轉交給田安
      代辦過戶手續，因此我及家人五人皆遭人冒用身份，擔任嘉遠公司及通優公司
      股東。該公司章程中之所蓋印鑑不是我的」等語（見八十三年度偵字第七五六
      三號卷第十五頁）。及至偵查中證稱：「我不是嘉遠公司及通優公司之股東，
      不清楚為何股東名簿有我們的名字，我們的身分證沒有交給被告」（見八十三
      年度偵字第七五六三號卷第四一頁）。證人梁承如於偵查中證稱：「我不是被
      告公司股東，但八十二年朱邦男來拿我身分證影本要登記股東，說要辦一些證
      件，我不知他要弄股東，我也沒有出資，也沒有拿到任何報酬」（見八十三年
      度偵字第七五六三號卷第一五八頁）。證人梁久雄於調查局證稱：「七十八年
      十一月至八十年初任職佳鍵公司負責人。佳鍵公司主要營業項目為海產及電子
      產品之內外銷，據我知道往來客戶有全基公司及山億公司，其他的我不清楚，
      因為佳鍵公司實際上是由友人丙○○找我來當公司負責人，但實際營運由丙○○負責，我並未插手，亦未至公司上班，僅象徵的領取每月五千元之車馬費．
      ．．我登記為佳鍵公司負責人後，經常詢問丙○○公司經營情形，他多次向我
      表示公司賠錢，我遂於八十年初向丙○○表示不要再任公司負責人，丙○○同
      意，並向我表示要將公司賣給陳崇良，此後我就沒再領過車馬費，也未分得賣
      公司的錢．．．我不曾投資進鋼公司，我不知道為何會登記為進鋼公司之股東
      ，但丙○○曾保管我的印鑑及身分證影本」等語（見台北縣調查卷第六至八頁
      ）。足見被告丙○○、亥○○、巳○○三人辯稱：業經江孚嘉等八人同意登記
      為山億等五家公司股東、負責人，均非屬實。被告三人偽造文書及使公務員登
      載不實犯行堪以認定。
（二）查被告亥○○與丙○○為夫妻關係，並開立支票供丙○○使用，又曾以嘉遠公
      司名義向第一銀行東台北分行辦理貸款（見原審卷(一)第一八五頁證人簡泰山筆
      錄證言）。另被告壬○○原審審理中供述：「辛○○是我介紹給巳○○認識，
      他未參與實際業務。我經巳○○介紹認識嘉遠公司實際負責人丙○○，亥○○
      和他一同處理。當時我開車，他們用叩機叩我，我才到公司，辦貸款是丙○○
      找人交涉，我沒開過票子，丙○○派一位鄭小姐帶我到銀行開戶」等語（見原
      審卷(一)第九一頁）。證人寅○亦於調查局證稱：「我成為嘉遠、通優兩家公司
      股東，顯係遭人冒用。嘉遠公司負責人壬○○及通優公司負責人蔡旻耿均不認
      識，其他股東除聶璵鴻係我任職景鴻公司之同事及江孚嘉係景鴻公司實際負責
      人田安之同學外，其餘股東我均不認識。該公司章程中之所蓋印鑑不是我的。
      我研判我的身分證遭人冒用擔任嘉遠公司及通優公司股東係景鴻公司實際負責
      人田安所為，因為田安與嘉遠公司前負責人亥○○熟識，田安曾將江鄭美惠、
      江夢貞、江夢梅、江孚嘉、聶璵鴻、陳善寶及我共七人的身分證影本提供給亥
      ○○購買房屋，並表明日後之房屋相關契稅皆由嘉遠公司負擔，該房屋買賣事
      宜由戊○○代書事務所承辦，事後我等七人皆變為嘉遠公司股東，顯然係田安
      與亥○○串通冒用」等語（見八十三年度偵字第七五六三號卷第十七頁）。顯
      見被告亥○○確有與丙○○等人共同為本件犯行。又壬○○為嘉遠公司負責人
      ，並曾向彰化銀行松山分行申請支票，交付被告丙○○持向他人借款。則被告
      壬○○明知嘉遠公司係虛設行號，竟仍擔任嘉遠公司名義負責人及華愛公司人
      頭股東，同時開立支票交付被告丙○○使用，被告壬○○與丙○○、亥○○及
      巳○○間顯有犯意聯絡及行為分擔。被告丙○○、亥○○所辯梁久雄出資並同
      意擔任佳鍵公司負責人，其餘公司股東事宜均由黃義雄、巳○○、劉寧平、田
      安等人所為云云；另被告亥○○、壬○○辯稱未實際參與公司業務云云，均屬
      卸責之詞。事證明確，四人犯行均堪以認定。
（三）至於證人辛○○於本院證稱，伊不認識丙○○、亥○○，伊僅知山億公司為巳
      ○○、黃義雄所開設云云，然辛○○僅為被告壬○○介紹予巳○○擔任山億公
      司之人頭負責人，所知本即有限，兼以其既係被告壬○○之弟，供詞自難期公
      允，因此，辛○○之供詞尚不能援為有利於被告等四人之證據；另證人乙○○
      於本院調查時到庭證稱，伊並未出資或同意擔任山億等各家公司之股東或負責
      人，但巳○○曾於七十九年間以前往大陸準備成立公司作貿易為詞，拿取其身
      分證云云，亦無有利於被告等之處；證人寅○於本院調查時，對於是否擔任人
      頭股東，或不動產之人頭所有人均一問三不知，所言不足援為有利於被告之證
      據；證人戊○○證稱伊辦理坐落高雄市○○路三九八號一至七樓房屋之過戶手
      續，原係丙○○轉讓予巳○○，包含此棟房子及嘉遠公司股權，但後來價格未
      談妥，再過戶給丙○○等語，但對於其他人是否同意為公司股東？是否確曾出
      資等待證事實，則無法為明確之證言，其所供對本件而言，亦非有採證之價值
      ；又證人午○○、酉○○二人於本院調查時所陳，關於佳鍵、嘉遠公司之情形
      ，均係七十七年或七十九年間所見情形，對本件而言，亦無參考價值；另證人
      卯○○及申○○與本案被告均不認識，對於證人之詰問事項亦均一問三不知，
      該二人之證詞並無有利或不利於被告可言；另被告等求傳戌○○、甲○○、未
      ○○、辰○○、癸○○、子○○、己○○、丁○○、庚○○（或李萬福）、丑
      ○○等人，然均未查報上開證人之確實住居所，致傳喚無著，惟本件事證已明
      ，上開各證人雖未到庭，仍無礙於本院對於事實之認定，併予敘明。
三、按被告丙○○、亥○○、巳○○、壬○○擅自將江孚嘉等人身分證件，並偽造江
    孚嘉等人之印章及印文，偽造山億公司等股東會會議紀錄及通優公司之公司章程
    ，持向主管機開辦理公司變更登記，使不知情之公務人員將該等不實事項登記於
    職務上所掌之公司變更登記事項卡公文書，自足以生損害於主管機關對公司登記
    事項管理之正確性及江孚嘉等八人之權益。核被告等所為，均係犯刑去第二百十
    六條、第二百十條之行使偽造私文書罪及第二百十四條使公務員登載不實罪。被
    告等偽造印章、印文、署押均為偽造私文書之部分行為；偽造私文書後復持以行
    使，偽造之低度行為，應為行使之高度行為所吸收，均不另論罪。公訴人認被告
    犯有刑法第二百十七條偽造署押罪，尚有未洽。公訴人就被告行使偽造私文書部
    分雖未引起訴法條，然已於起訴事實載明，自屬業經起訴。被告四人此部分與田
    安、劉寧平間有犯意聯絡及行為分擔，均為共同正犯。又被告等先後多次行使偽
    造文書之行為，時間緊接，構成要件相同，顯係基於概括犯意為之，均應依連續
    犯之規定論以一罪。又被告等所犯上述二罪間，有方法結果之牽連犯關係，應從
    一重以連續行使偽造私文書一罪處斷。被告等偽造江孚嘉、江鄭美惠、江夢梅、
    江夢貞、陳寶善、乙○○、梁承如及寅○之印章，暨偽造於各該公司股東會議紀
    錄、公司章程之印文（詳如附表一、二），雖未扣案，惟無證據證明業已滅失，
    均應依刑法第二百十九條宣告沒收。
四、公訴意旨另以：（一）丙○○等人（按起訴書未明載行為人姓名，惟依前後文內
    容，應係指丙○○、亥○○、巳○○、壬○○及另案通緝之嚴高賢、田安，暨業
    經判決無罪確定之黃義雄）再利用同一筆貨物提供上述股份有限公司（即嘉遠等
    七家公司）互相簽發統一發票及信用狀原，藉以虛報營業額，培養信用，造成各
    該公司營業情形良好之假象（詳如附表三之明細及附表四之流程圖）。（二）嗣
    共同基於概括犯意並意圖為自己不法之所有，以壬○○名義向彰化商業銀行松山
    分行申請支票使用，再持向各廠商大量進貨，自八十一年三月至八十二年四月間
    即陸續退票，金額高達五千六百萬餘元。（三）又以上述虛增營業額及提供不實
    擔保品之方式向臺灣銀行新興分行申請高額抵押貸款美金三百萬元，向第一銀行
    東臺北分行貸款六千八百萬餘元，使各該銀行陷於錯誤而交付上述貸款。詎丙○○等人得手後即將上述貸款朋分花用，各該銀行始知受騙。因認被告丙○○、亥
    ○○、巳○○、壬○○等另涉有偽造文書、詐欺等罪嫌云云（起訴法條並未載明
    刑法第二百十五條或商業會計法第六十六條第一款）。
五、惟查：
  (一)關於被告等被訴「利用同一筆貨物提供上述各家公司互相簽發統一發票及信用狀
    等，藉以虛報營業額，培養信用，造成各該公司營業情形良好之假象」部分：經
    核公訴人認為被告等涉有此部分犯行，無非以上述各公司七十八年至八十二年進
    銷項紀錄及證人陳德財之證詞為據。然本院查：
  1.觀諸卷附嘉遠等公司七十八年至八十二年之進銷項紀錄（含放置於卷外證物袋部
    分），僅大略記載各該公司於此數年度內之進項、銷項大要及金額，並無逐筆貨
    物之記載，究竟公訴人所指之「利用同一筆貨物互相簽發統一發票及信用狀」云
    云，依據何在？如何認定為真實？並未據提出具體事證，是否確有此事，尚無從
    推知。
  2.其次，證人即台北市稅捐處股長陳財德之證詞部分，該證人於原審作證明，已供
    明：「我們針對該等公司（指嘉遠、進鋼等公司）互相開發票情形作一分析工作
    ，起訴書所附流程表及明細表由我製作，金額是向財稅中心調取來的資料，依該
    資料統計出來，實際上該公司有無貨物交運，我們無法看出來，但依稅捐立場而
    言，的確有異常，金額較大，有對開發票，虛增營業情形」等語（見一審卷(二)第
    二六五頁），已坦承對嘉遠、進鋼等公司有無貨物交運，伊無法看出，則伊如何
    憑以認定嘉遠、進鋼、山億、佳鍵、通優、華愛等公司確有虛偽填製統一發票或
    信用狀情事？且其所為者，乃針對上述各公司開立發票之情形作「分析」工作，
    進而製作流程圖及明細表，並非實際依據公司之帳冊，對於每一筆貨物之流程逐
    一查核，如何證明各該公司確有對「同一筆貨物」互相簽發統一發票及信用狀之
    情形？
  3.訊據被告丙○○、亥○○、壬○○均堅決否認有此犯行，被告巳○○於原審亦否
    認有此部分行為，是此部分尚未查得被告等犯罪之確切證據。
  (二)關於「以壬○○名義向彰化商業銀行松山分行申請支票使用，再持向各廠商大量
    進貨，自八十一年三月至八十二年四月間即陸續退票，金額高達五千六百萬餘元
    」部分：訊據被告丙○○、亥○○、壬○○均否認有此部分犯行，未到庭之被告
    巳○○於原審亦不承認有何詐欺犯行，且被告丙○○、亥○○辯稱：二人於八十
    年七月十六日即將嘉遠公司轉讓巳○○經營，壬○○亦係巳○○介紹至嘉遠公司
    當負責人，二人僅係持壬○○之支票協助嘉遠公司向民間調度資金，使嘉遠公司
    營運順利，後因巳○○經營嘉遠公司不善，公司陸續退票，二人尚代為清償借款
    ，以贖回公司簽發之支票，並無詐欺、偽造文書之犯行等語。被告壬○○辯謂：
    嘉遠公司係巳○○、丙○○實際經營，所申請之支票亦交付丙○○使用，並無參
    與詐欺及偽造文書犯行。經查：公訴人起訴被告等以支票向他人詐欺，並未於起
    訴事實載明被告等於何時、何地、向何人詐取款項，亦未舉證被告有何詐欺犯行
    ；本院遍查全卷，亦未發現任何廠商出面主張被告等持壬○○名義之支票向彼等
    行騙；其他亦無積極事證，足以認定公訴人指摘被告等所犯此部分詐欺行為有何
    實據。
  (三)關於被告等「以上述虛增營業額及提供不實擔保品之方式向臺灣銀行新興分行申
    請高額抵押貸款美金三百萬元，向第一銀行東臺北分行貸款六千八百萬餘元，使
    各該銀行陷於錯誤而交付上述貸款」部分，經查：
  1.臺灣銀行新興分行抵押貸款部分：係由全基實業股份有限公司自七十年六月三十
    日開始貸款往來，共借十筆，第一、二、四筆之週轉金借款及第七筆之國內外購
    料與外銷貸款美金三百萬元（計新台幣七千五百萬元）業已清償，首次貸款則由
    負責人嚴高賢與丙○○出面洽借，亥○○並擔任保證人，屆期續約時，亦由全基
    公司會計人員攜帶已蓋好公司章之貸款申請書及會計報表等相關資料申借。全基
    公司曾提供（甲）高雄市○○區○○街六號之土地、廠房，擔保第三、五筆貸款
    ，（乙）機器設備，擔保第六筆借款，（丙）台北縣中和市○○○段頂南勢角小
    段第一一一之三、一一二、一一一之二四地號三筆土地，擔保第四、七、八筆貸
    款，高雄之土地廠房及機器設備已於八十三年十一月二日，經高雄地方法院民事
    執行處拍賣，並由山億公司以四千二百三十萬元拍定，由山億公司得標，該行獲
    分配四千一百四十二萬三千零五八元。台北中和之土地目前由臺灣板橋地方法院
    強制執行中，經鑑價結果為七千零五十二萬零三百十八元。另序號四週轉金四千
    萬元部分，係由全基公司股東嚴高賢、嚴高聊、陳永和、江長保互為連帶保證人
    ，各貸得一千萬元，第六筆於七十八年十一月九日洽借之購置機器貸款係由嘉遠
    公司任本票保證人，被告黃義雄係於全基公司七十九年七月十九日續約貸款時，
    因原貸款連帶保證人之一陳水和已不續任董事職務，改由繼任董事之黃義雄擔任
    連帶保證人，黃義雄其並曾任第三、八、九、十之四筆貸款之連帶保證人等事實
    ，業據台灣銀行新興分行八十四年八月十日銀新興營字第四○八八號函明確載明
    （附原審卷(一)第二百四十八頁）。況依證人即新興分行承辦行員林平和、張永基
    於原審一致結稱：「全基公司廠商機器四千萬元、國內外信用狀貨款六百萬美金
    ，原先貸二千萬週轉金，到期一年續約二千萬，建廠所應貨款貨料貸款，第一筆
    二千萬到期續約還二千萬元，目前債額一千七百八十萬七千八百七十元。廠房貸
    四千萬，現欠三千七百零二萬五千四百八十四元，機器貸款三千二百萬，餘欠二
    千五百八十二萬二千零七十一元，國內外購料貸美金六百萬，合台幣一億六千五
    百萬餘元，餘欠一億六千二百二十七萬，另購料貸款一千萬，中小基金保證八百
    萬，二百萬是本行信用貸款，餘欠一百九十八萬。自八十年五月待查開始延滯，
    自七十七年往來至八十年五月公司開始退票，他們提供給我們資料、土地、廠房
    作為擔保，國內外購料依其財簽，大同不動產鑑價擔保夠，依當時情況，都符合
    貸款條件」等語（見原審卷(一)第一八六頁）。則被告丙○○、亥○○向新興分行
    貸款業已清償；其餘貸款，被告巳○○、壬○○並無參與，彼等有何詐欺可言？
  2.第一銀行東臺北分行貸款部分，係由嘉遠公司提供（甲）台北縣汐止鎮○○街八
    號二樓及三樓之土地及房屋，（乙）台北市○○街四十九巷一號四樓之房地供作
    擔保（附原審卷(一)第二五二、三頁），有該行八十四年八月十八日一東台北字一
    四三號在卷可證，證人即該行承辦員簡泰山於原審結稱：「亥○○七十八年開始
    往來，大部分是亥○○，只有一次壬○○因嘉遠變更負責人來對保，丙○○沒有
    和我們洽辦貸款事宜」。另證人同為該行行員王玉葉證稱：「我沒有和丙○○說
    過話，只看過他。額度有五千四百萬，設定六千二百三十萬，非實際借款，自七
    十八年往來，八十一年五月延滯金額四千九百七十七萬元，陸續攤還一千萬元左
    右，目前餘額三千九百七十一萬元，現每月攤還十萬，擔保品汐止房屋一間，出
    租收益每月還九十萬元，租期三年，延滯前還款正常，由嘉遠提供會計財務簽證
    ，經過我們徵信調查，他們有申報國稅局，至於他們有無實際經營，以其提出發
    票為證，當時依其提出資料，以其擔保品來貸款，也有到公司拜訪，沒有工廠，
    沒看到出貨情形」等語（均見原審卷(一)第一八五頁），有該行八十四年十月三日
    一東台北字一六九號之嘉遠公司查核報告書可憑（見原審卷(二)第三六七頁）。
    足見被告丙○○、亥○○向第一銀行東台北分行所為貸款，完全合乎該行作業程
    序，並無施用詐術，自與詐欺罪構成要件不符。
  (四)按犯罪事實應依證據認定之，無證據不得推定其犯罪事實，又不能證明被告犯罪
    者，應諭知無罪之判決，刑事訴訟法第一百五十四條、第三百零一條第一項亦有
    明定。而認定不利於被告之事實，須依積極證據，苟積極證據不足為不利於被告
    之認定時，即應為有利被告之認定，更不必有何有利之證據，迭經最高法院著有
    判例。本件公訴所指被告等另犯偽造文書及詐欺罪嫌部分（起訴法條並未載明刑
    法第二百十五條、商業會計法第六十六條第一款，已如前述），經前述(一)至(三)所
    示各項調查結果，均不能證明被告丙○○等四人犯罪，惟依公訴意旨，此部分與
    上開有罪部分，有方法結果之牽連關係，屬裁判上一罪，爰不另為無罪之諭知，
    併此敘明。
六、原審對於被告丙○○、亥○○、巳○○、壬○○予以論罪科刑，固非無見，惟查
    ：(一)關於被告等被訴對同一筆貨物互相簽發統一發票及信用狀之偽造業務上文書
    或違反商業會計法部分及詐欺部分，尚不能證明被告等犯罪，已如前述，原判決
    竟對被告等加以論處罪刑（含併案之詐欺部分），自有未洽。(二)公訴人起訴被告
    壬○○共犯偽造私文書、登載不實會計憑證及詐欺罪，原審僅論處其詐欺罪刑，
    卻未說明其不構成其他罪責之理由，亦有疏漏。被告等四人上訴，均否認犯罪，
    雖無可採，然原判決既有可議，自應由本院予以撤銷改判。爰分別審酌被告等四
    人犯罪之動機、目的、手段、所生之危害，在此集團中所扮演之角色，及犯罪後
    之態度等一切情狀，各量處如主文第二項所示之刑。其中被告壬○○未曾受有期
    徒刑以上刑之宣告，有本院全國前案紀錄表在卷可稽，其因一時貪圖小利，充當
    人頭股東及負責人，在此集團中扮演附從之角色，獲利有限、對社會危害相較之
    下尚非嚴重，且已年逾古稀，經此多年訴訟及罪刑宣告之教訓，當知警惕而無再
    犯之虞，本院斟酌上情，認為被告壬○○所宣告之刑，以暫不執行為適當，爰併
    予宣告緩刑伍年，以勵自新。至於被告等偽造江孚嘉、江鄭美惠、江夢梅、江夢
    貞、陳寶善、乙○○、梁承如及寅○之印章，及偽造於各該公司股東會議紀錄、
    公司章程之印文（詳如附表一、二），雖未扣案，惟並無證據證明業已滅失，均
    應依刑法第二百十九條宣告沒收。
七、至於檢察官移送併辦部分（台灣高雄地方法院檢察署八十九年度偵字第二五二五
    四號，含舊案號同署八十八年度偵字第二四三二四號、八十九年度偵字第一一二
    一三號），與本件被告丙○○被判有罪部分，並無裁判上一罪關係，應退回由檢
    察官另行依法處理。
八、被告巳○○經合法傳喚，無正當理由不到庭，爰不待其陳述，逕行判決。
據上論斷，應依刑事訴訟法第三百七十一條、第三百六十九條第一項前段、第三百六
十四條、第二百九十九條第一項前段，刑法第二十八條、第五十六條、第二百十六條
、第二百十條、第二百十四條、第五十五條、第七十四條第一款、第二百十九條，罰
金罰鍰提高標準條例第一條判決如主文。
本案經檢察官劉靜婉到庭執行職務。
中    華    民    國    九十一   年       九        月    二十五        日
                        臺灣高等法院刑事第二十一庭
                            審判長法  官  葉  騰  瑞
                                  法  官  莊  明  彰
                                  法  官  江  國  華
右正本證明與原本無異。
如不服本判決應於收受送達後十日內向本院提出上訴書狀，其未敘述上訴之理由者並
得於提起上訴後十日內向本院補提理由書（均須按他造當事人之人數附繕本）。
                                  書記官  鐘  秀  娥
中    華    民    國    九十一   年       九        月    二十七        日
附錄：本案論罪科刑法條全文
附錄本案論罪科刑條文：
刑法第二百十六條：
行使第二百十條至第二百十五條之文書者，依偽造、變造文書或登載不實事項或使登
載不實事項之規定處斷。
刑法第二百十條：
偽造、變造私文書，足以生損害於公眾或他人者，處五年以下有期徒刑。
刑法第二百十九條：
偽造之印章、印文或署押，不問屬於犯人與否，沒收之。
修正前商業會計法第六十六條第一款：
商業負責人、主辦及經辦會計人員，有左列各款情事之一者，處五年以下有期徒刑拘
役或一萬元以下罰金：
一、以明知為不實之事項而填製會計憑證或記入帳冊者。
附表一：偽造之江孚嘉、江鄭美惠、江夢梅、江夢貞、陳寶善、乙○○、梁承如、寅
○之印章各壹枚。
附表二：被告等偽造之文書
┌────┬──────────────────────────────┐
│公司名稱│偽造之文書                                                  │
├────┼──────────────────────────────┤
│山億公司│股東會議紀錄（未扣案）                                      │
├────┼──────────────────────────────┤
│嘉遠公司│股東會議紀錄（未扣案）                                      │
├────┼──────────────────────────────┤
│進鋼公司│八十年八月十九日股東臨時會議事錄（蓋有偽造梁承如之印文）（外│
│        │放證物袋）                                                  │
│        │變更登記申請書（蓋有偽造梁承如之印文、署押）（未扣案）      │
├────┼──────────────────────────────┤
│通優公司│股東會議紀錄（未扣案）                                      │
│        │八十年七月十九日公司章程（蓋有偽造江孚嘉、江夢梅、江夢貞及梁│
│        │林之印文）（外放證物袋）                                    │
├────┼──────────────────────────────┤
│華愛公司│股東會議紀錄（未扣案）                                      │
└────┴──────────────────────────────┘
附表三：山億、嘉遠、進鋼、通優、華愛、佳鍵等六家間對開統一發票明細表
